臺灣高等法院臺南分院刑事判決　　　　100年度上易字第684號
上　訴　人　臺灣臺南地方法院檢察署檢察官
被　　　告　楊嘉綺
上列上訴人因被告詐欺案件，不服臺灣臺南地方法院一００年度
易字第七一五號中華民國一００年九月三十日第一審判決（起訴
案號：臺灣臺南地方法院檢察署一００年度偵字第三八七０號、
第六二六六號），提起上訴，本院判決如下：
    主  文
上訴駁回。
    事  實
一、楊嘉綺明知銀行帳戶乃個人財產得喪變更之表徵，擅自提供
    不詳之人使用，足以使實際使用者隱匿真實身分與他人進行
    交易，交易對象遭使用者以虛假身分矇騙，卻無從知悉追查
    交易對象之真實身分，對於詐騙集團實施詐騙財物行為有所
    助益，卻仍基於縱使有人利用其帳戶實施詐欺取財犯行亦不
    違反其本意之幫助犯意，於民國九十九年八月二十九日起至
    同年十二月十五日間某時，在不詳地點，將其所申設之玉山
    銀行佳里分行（下稱玉山銀行）帳號0000000000
    000號帳戶之帳號、提款卡及密碼，交付予真實姓名、年
    籍不詳之詐騙集團成員使用。嗣不詳詐欺集團成員取得上開
    帳戶資料後，即基於意圖為自己不法所有之犯意，分別於附
    表所示之時間，以附表所示之方式詐騙陳儒廉、羅文彬、林
    志偉，致渠等誤信而陷於錯誤，遂依指示於附表所示匯款時
    間，將附表所示之款項匯入楊嘉綺前開帳戶，上開款項旋遭
    詐欺集團成員提領一空，造成陳儒廉三人受有損害。嗣陳儒
    廉、羅文彬以及林志偉發覺有異報警處理，始查獲上情。
二、案經基隆市警察局第三分局報告臺灣基隆地方法院檢察署檢
    察官呈請臺灣高等法院檢察署檢察長令轉及臺南市政府警察
    局佳里分局報請臺灣臺南地方法院檢察署檢察官偵查起訴。
    理  由
一、按被告以外之人於審判外之言詞或書面陳述，除法律有規定
    者外，不得作為證據。被告以外之人於審判外之陳述，雖不
    符前四條（指刑事訴訟法第一百五十九條之一至第一百五十
    九條之四）之規定，而經當事人於審判程序同意作為證據，
    法院審酌該言詞陳述或書面陳述作成時之情況，認為適當者
    ，亦得為證據，刑事訴訟法第一百五十九條第一項、第一百
    五十九條之五第一項分別定有明文。查，被告及其辯護人、
    檢察官就本判決所引用下列被告以外之人於審判外之供述證
    據，於本院準備程序及審理時均同意作為證據（見本院卷第
    二七頁背面至二八頁），本院審酌此等證據資料作成或取得
    之狀況，均無非法或不當取證之情事，亦無顯不可信之情況
    ，故認為適當而均得作為證據。
二、訊據被告楊嘉綺對於上開玉山銀行帳戶為其所有，而該帳戶
    於九十九年八月二十九日經其本人提領一千元後僅剩六十元
    之餘額，後被害人陳儒廉、羅文彬以及林志偉遭騙分別將金
    錢匯入上開玉山銀行帳戶，並經不明人士提領等情並不爭執
    ，惟矢口否認涉有幫助詐欺取財犯行，辯稱：伊並未將玉山
    銀行佳里分行之帳號以及密碼交付予詐騙集團成員，上開帳
    戶於九十九年八月二十九日提領一千元後，伊將提款卡以及
    密碼裝在小包包裡面即未再動過，裝有提款卡、密碼之小包
    包係伊往返醫院看診途中遺失，遺失的時間地點均忘記了，
    伊也是銀行通知才知道帳戶遭詐騙集團盜用云云。經查：
(一)、被害人陳儒廉、羅文彬以及林志偉，分別於附表所載時間，
    接獲不詳人士電話通知渠等購物之付款方式設定錯誤，需至
    自動櫃員機更正，致陳儒廉、羅文彬以及林志偉不疑有他陷
    於錯誤，因而依指示操作提款機，而將附表款項匯入楊嘉綺
    玉山銀行帳戶等情，業據證人陳儒廉、羅文彬、林志偉於警
    訊時分別證述明確（見偵字第一二四九號卷第八至十二頁、
    警卷第十頁、第十二頁），復有林志偉匯款之台新銀行自動
    櫃員機交易明細表、石岡鄉農會金融卡影本各一紙，羅文彬
    匯款之國泰世華銀行客戶交易明細表、花旗銀行存摺影本各
    一紙，陳儒廉中國信託存摺影本一紙附卷可稽（見警卷第十
    五頁、第十六頁、第十八頁、偵字第一二四九號卷第三十六
    頁至第三十七頁），並有臺南市警察局佳里分局佳里派出所
    受理刑事案件報案三聯單一紙、被告楊嘉綺玉山銀行開戶資
    料一份、玉山銀行交易明細表二份在卷可憑（見偵字第一二
    四九號卷第四十三頁、警卷第二十頁、核交字一０九一號卷
    第十二頁至第十三頁）。依上揭玉山銀行交易明細表所載，
    被害人陳儒廉、羅文彬、林志偉確實有於附表所載時間，將
    附表所載之款項匯入被告玉山銀行帳戶內，且於匯款同日即
    遭人以ＡＴＭ提款之方式，將匯入之款項領出，足見被告所
    開立玉山銀行帳戶帳號、提款卡（含密碼）資料，確係由不
    明人士持以供做受騙者匯款之用，而有助成詐欺情事，被害
    人陳儒廉、羅文彬、林志偉亦因不明人士之行為，而陷於錯
    誤，匯款至上開被告帳戶內等情，即堪認定。
(二)、被告雖辯稱其帳戶提款卡、密碼並未提供他人使用，因擺放
    提款卡之小皮包遺失而遭人使用，提款卡密碼則記載在紙條
    上與提款卡併放在小皮包內云云。然被告就提款卡密碼之記
    載方式，前於偵查中稱「（遺失前是否將密碼貼在玉山銀行
    提款卡上？）是的，因為當時記憶力較差，所以寫在提款卡
    上」（見核交字第一０九一號卷第十八頁），而於警詢及原
    審審理時均稱：怕忘記密碼，將密碼寫在小紙條上云云（見
    警卷第三頁、原審卷第二十八頁背面）。是被告就密碼究係
    在紙條上記載貼於提款卡上，抑或直接寫在提款卡上，陳述
    已略有差異，其供述之真實性非無疑義。再被告申辦之玉山
    銀行帳戶提款卡正面僅有卡號並無帳號，提款卡背面亦無該
    提款卡所有者帳戶之帳號，有玉山銀行佳里分行一００年六
    月十三日玉山佳里字第一０００六一三００三號函，以及該
    行所提供之同種類提款卡範本影本在卷可佐（見偵字第三八
    七０號卷第十四頁至第十四之一頁），是縱使被告將其提款
    卡密碼寫在提款卡上而遺失，拾得之人僅能知悉提款卡密碼
    而無從得知其帳號，參以上開帳戶於九十九年八月二十九日
    由被告以提款卡提領一千元後，遲至九十九年十二月十四日
    始有七萬元之匯款存入，隨即於九十九年十二月十四日至同
    年月十五日間有密集之匯款、提款情形，有前述玉山銀行客
    戶交易明細表在卷可參，是被告玉山銀行帳戶於九十九年八
    月二十九日被告領款後，至同年十二月十四日他人匯款此期
    間，並無其他使用提款卡藉以獲得帳戶帳號之紀錄，若非被
    告提供其玉山銀行帳戶帳號、提款卡及密碼與他人使用，他
    人豈能無庸先行使用提款卡知悉帳號，即可匯款至被告帳戶
    內？且被告亦無法提出合理之解釋為何詐騙集團僅取得提款
    卡之情況下，如何知悉被告玉山銀行之帳號，是被告辯稱其
    提款卡及密碼遺失，顯不足採。
(三)、詐欺集團成員為方便收取贓款，並躲避檢警之追緝，而以他
    人之金融機構帳戶作為款項出入之用，應會先取得帳戶所有
    人之同意，若未取得同意而使用，因一般人於帳戶存摺、提
    款卡及密碼遭竊或遺失後，多會立即報警或向金融機構辦理
    掛失止付，詐欺集團成員如仍以該帳戶作為犯罪工具，則被
    害人遭詐騙而將款項匯入該帳戶後，極有可能因帳戶所有人
    掛失止付，帳戶遭凍結而無法提領贓款，亦有可能於提領贓
    款時遭銀行人員發覺，提高犯罪遭查獲之風險；此外，帳戶
    所有人亦可能以申請補發存摺及提款卡，並同時變更印鑑及
    密碼等方式阻止詐欺集團成員領款，而自行將帳戶內之贓款
    提領一空，致詐欺集團成員無法得償其等犯罪之目的。故詐
    欺集團成員既已違法大費周章設局詐取被害人財物，當無甘
    冒前述風險，利用拾得之銀行帳戶資料供被害人轉帳匯款，
    為他人作嫁之理，參以被告玉山銀行帳戶於九十九年八月二
    十九日提領一千元後，並無其他小額提款、匯款之測試帳戶
    情形，即突然於同年十二月十四日有七萬元款項匯至被告帳
    戶內，隨即於同日密集提款，被害人陳儒廉、羅文彬、林志
    偉亦於同年十二月十五日因遭詐騙而匯款至被告帳戶內，足
    見該詐欺集團成員於向被害人詐騙前，對於被告之玉山銀行
    帳戶係可使用，帳戶所有人不會採取報警處理、掛失止付等
    方式阻撓其等領取贓款等情有高度確信，甚至無庸為任何帳
    戶測試，即可直接作為詐騙使用，顯然詐騙集團人員確信被
    告同意渠等使用該玉山銀行帳戶，上開帳戶帳號、提款卡及
    密碼應係被告以不詳方式，交由不詳之成年詐欺集團成員使
    用，足堪認定。
(四)、綜上所述，上開帳戶帳號、提款卡、密碼應係被告以不詳方
    式，交由不詳之成年詐欺集團成員所取得，足堪認定。再依
    常情以觀，金融機關帳戶帳號、提款卡、密碼可供款項存匯
    、提領，如提供帳號、提款卡、密碼予他人，足供他人利用
    以詐騙財物，掩飾犯罪來源，以避追緝，為一般人在日常生
    活經驗所熟知常識，被告於本院審理時亦坦承知悉將帳戶提
    供與他人使用，他人可能會作為非法使用之語，則被告逕將
    玉山銀行帳號、提款卡及密碼，提供與不詳姓名年籍之成年
    人士持以使用，顯見被告容任該不詳姓名年籍成年人使用其
    帳戶，以遂行詐騙他人財物犯行，有所預見並認識而不違其
    本意，是被告有幫助他人犯罪之不確定故意，甚為明確。又
    被告雖否認犯行，致無從明確知悉被告究竟係以有償或無償
    方式，提供其金融帳戶，及究竟係提供給何人使用，然尚不
    因此而影響被告應負之刑責，附此敘明。
三、按刑法第三十條第一項之幫助犯，係以幫助之意思，對於正
    犯施以助力，而未參與實施犯罪之行為者而言，最高法院四
    十九年台上字第七七號判例釋之甚明。被告以幫助他人犯罪
    之意思，提供帳戶與不詳詐欺集團成員於詐騙被害人時使用
    ，係對正犯資以助力，惟未實施構成要件之行為，核其所為
    ，係犯刑法第三十條第一項前段、第三百三十九條第一項之
    幫助詐欺取財罪，並應依刑法第三十條第二項之規定，依正
    犯之刑減輕之。被告一個提供帳戶之行為，幫助詐欺集團詐
    騙被害人陳儒廉、羅文彬、林志偉，係以一個幫助行為，觸
    犯三個幫助詐欺罪名，為想像競合犯，應依刑法第五十五條
    前段從一重之附表編號二部分處斷。
四、原審以被告犯罪事證明確，依上開法文論罪科刑，並審酌被
    告中學畢業之智識程度，離婚、育有三名未成年子女之生活
    狀況，無犯罪前科，素行尚佳，其提供帳戶供他人作為不法
    目的使用，影響社會金融交易秩序及助長詐欺活動之發生，
    並因此增加被害人事後向幕後詐騙集團成員追償及刑事犯罪
    偵查之困難，造成被害人金錢損失等一切情狀，量處如原判
    決主文所示之刑，並諭知易科罰金之折算標準，以資懲儆。
    另以被告前未曾因故意犯罪受有期徒刑以上刑之宣告，此有
    臺灣高等法院被告前案紀錄表一份在卷可參，考量被告中學
    畢業，為中低收入戶，離婚育有三名未成年子女，且子女均
    由被告監護扶養，復罹患憂鬱症，有被告之全戶基本資料及
    診斷證明書各一份在卷可參，被告應係因經濟狀況欠佳，一
    時急需用錢，而思慮欠週致罹刑章，並非惡性重大之徒，且
    未成年子女均仰賴被告照顧扶養，被告經此次刑之宣告後，
    應當知所警惕，信無再犯之虞，認所宣告之刑以暫不執行為
    適當，併予宣告緩刑二年，以啟自新，核其認事用法均無不
    合。檢察官上訴意旨固以：被告矢口否認犯行，且未與被害
    人達成和解，原判決未附條件宣告緩刑，尚有未合等語；惟
    查：量刑輕重係屬事實審法院得依職權自由裁量之事項，苟
    已斟酌刑法第五十七條各款所列情狀而未逾越法定刑度，不
    得遽指為違法。又在同一犯罪事實與情節，如別無其他加重
    或減輕之原因，下級審量定之刑，亦無過重或失輕之不當情
    形，則上級審法院對下級審法院之職權行使，原則上應予尊
    重。本件原審已依刑法第五十七條之規定審酌被告之上開一
    切情狀，而量處罪刑等語；復考量被告為中低收入戶，離婚
    育有三名未成年子女，且子女均由被告監護扶養，復罹患憂
    鬱症，應係因經濟狀況欠佳，一時急需用錢，而思慮欠週致
    罹刑章，並非惡性重大之徒，且未成年子女均仰賴被告照顧
    扶養，而為無條件緩刑之宣告，原審量刑難認有何刑度過輕
    或宣告緩刑不當之情形，且檢察官復未指出應宣告何種附條
    件之緩刑，其任意指摘原判決量刑過輕且未附條件宣告緩刑
    ，為無理由，應予駁回。
五、據上論斷，應依刑事訴訟法第三百六十八條，判決如主文。
本案經檢察官謝錫和到庭執行職務。
中    華    民    國   100    年    12    月    21    日
                  刑事第二庭    審判長法  官  葉居正
                                      法  官  張桂美
                                      法  官  陳春長
以上正本證明與原本無異。
不得上訴。
                                      書記官  鄭信邦
中    華    民    國   100    年    12    月    21    日
附錄本判決論罪之法條：
中華民國刑法第339條第1項
意圖為自己或第三人不法之所有，以詐術使人將本人或第三人之
物交付者，處5年以下有期徒刑、拘役或科或併科1千元以下罰金
。
刑法第30條
幫助他人實行犯罪行為者，為幫助犯。雖他人不知幫助之情者，亦同。
幫助犯之處罰，得按正犯之刑減輕之。
附表：
┌─┬───┬─────┬─────────────┬──────────────┐
│編│被害人│遭詐騙時間│詐騙方式                  │匯入帳戶及金額              │
│號│      │          │                          │                            │
├─┼───┼─────┼─────────────┼──────────────┤
│一│陳儒廉│九十九年十│不詳姓名成年人士於左揭時間│玉山銀行佳里分行，帳號042896│
│  │      │二月十四日│撥打電話與陳儒廉，佯稱陳儒│0000000，戶名楊嘉綺；匯款金 │
│  │      │          │廉前於奇摩拍賣購買二條褲子│額新臺幣一萬九千一百六十一元│
│  │      │          │時，因系統錯誤自動設定為重│。                          │
│  │      │          │複訂購，需由陳儒廉前往提款│                            │
│  │      │          │機依指示操作，始能取消訂單│                            │
│  │      │          │云云，致陳儒廉不疑有他陷於│                            │
│  │      │          │錯誤，而依指示於九十九年十│                            │
│  │      │          │二月十五日凌晨零時三十四分│                            │
│  │      │          │前往臺南市○里區○○路四一│                            │
│  │      │          │０號中國信託商業銀行外，依│                            │
│  │      │          │指示操作ＡＴＭ，因此將右揭│                            │
│  │      │          │款項匯入楊嘉綺帳戶內。    │                            │
├─┼───┼─────┼─────────────┼──────────────┤
│二│羅文彬│九十九年十│不詳姓名成年人士於左揭時間│玉山銀行佳里分行，帳號042896│
│  │      │二月十五日│撥打電話與羅文彬，自稱係PC│0000000，戶名楊嘉綺；匯款金 │
│  │      │十五時四十│HOME客服人員，佯稱羅文彬前│額新臺幣二萬九千九百八十元。│
│  │      │二分許    │於PCHOME購物時，付款條件設│                            │
│  │      │          │定為分期付款，將會每個月自│                            │
│  │      │          │動扣款，需由羅文彬前往提款│                            │
│  │      │          │機依指示操作，始能取消分期│                            │
│  │      │          │付款云云，致羅文彬不疑有他│                            │
│  │      │          │陷於錯誤，而依指示於九十九│                            │
│  │      │          │年十二月十五日十六時五十九│                            │
│  │      │          │分前往國泰世華銀行內湖分行│                            │
│  │      │          │前，依指示操作ＡＴＭ，因此│                            │
│  │      │          │將右揭款項匯入楊嘉綺帳戶內│                            │
│  │      │          │。                        │                            │
├─┼───┼─────┼─────────────┼──────────────┤
│三│林志偉│九十九年十│不詳姓名成年人士於左揭時間│玉山銀行佳里分行，帳號042896│
│  │      │二月十五日│撥打電話與林志偉，佯稱係華│0000000，戶名楊嘉綺；匯款金 │
│  │      │十六時十五│南銀行客服人員，詢問林志偉│額新臺幣二萬五千九百八十九元│
│  │      │分許      │前購物有設定付款條件為分期│。                          │
│  │      │          │付款，將會每個月自動扣款，│                            │
│  │      │          │需由林志偉前往提款機依指示│                            │
│  │      │          │操作，始能取消分期付款云云│                            │
│  │      │          │，致林志偉不疑有他陷於錯誤│                            │
│  │      │          │，而依指示於九十九年十二月│                            │
│  │      │          │十五日十七時十分前往臺中市│                            │
│  │      │          │石岡區○○路全家便利商店內│                            │
│  │      │          │，依指示操作ＡＴＭ，因此將│                            │
│  │      │          │右揭款項匯入楊嘉綺帳戶內。│                            │
└─┴───┴─────┴─────────────┴──────────────┘